【裁判字號】    98,重再,4
【裁判日期】    990831
【裁判案由】    侵權行為損害賠償
【裁判全文】
臺灣高等法院臺南分院民事判決  98年度重再字第4號
再審  原告  乙○○
訴訟代理人  古富祺  律師
複  代理人  劉政杰  律師
再審  被告  丙○○
訴訟代理人  蔡祥銘  律師
上列當事人間請求侵權行為損害賠償事件，再審原告對於中華民
國98年7月1日本院98年度重交附民上字第44號第二審確定判決，
提起再審之訴，本院於99年8月17日言詞辯論終結，判決如下：
    主  文
再審之訴駁回。
再審訴訟費用由再審原告負擔。
    事實及理由
甲、程序方面：
壹、按對於附帶民事訴訟之判決聲請再審者，應依民事訴訟法向
    原判決法院之民事庭提起再審之訴，刑事訴訟法第五百十二
    條定有明文。又再審之訴，應於三十日之不變期間內提起。
    前項期間，自判決確定時起算，判決於送達前確定者，自送
    達時起算；其再審之理由發生或知悉在後者，均自知悉時起
    算。又判決，於上訴期間屆滿時確定。至不得上訴之判決，
    於宣示時確定；不宣示者，於公告時確定；民事訴訟法第五
    百條第一項及第二項前段、第三百九十八條第一項前段及第
    二項分別定有明文。經查本件再審原告係對於本院及臺灣臺
    南地方法院（下稱原法院）民事確定判決，主張該等判決有
    民事訴訟法第四百九十六條第一項第十三款之再審事由，向
    本院提起再審之訴，依同法第四百九十九條第二項前段之規
    定，專屬本院合併管轄。又再審原告係於98年08月10日經甲
    ○○○○師就「法務部法醫研究所」95年05月10日法醫理字
    第0950000466號函檢送法務部法醫研究所（95）醫鑑字第一
    六二號鑑定書、「法務部法醫研究所」95年09月19日法醫理
    字第0950003677號函、「法務部法醫研究所」97年5月8日法
    醫理字第0970002068號函及證人即法醫劉景勳於原確定判決
    審理時之鑑定證詞等出具意見書（見本院卷第23至26頁）後
    ，始知悉有該款再審理由之存在，而再審原告係於98年08月
    28日向本院提起本件再審之訴，有刑事附帶民事再審聲請狀
    一份在卷可參（見本院卷第4至6頁）；據此，自再審原告知
    悉再審之理由時起算，並未逾民事訴訟法第五百條第一項所
    規定三十日之不變期間，合先敘明。
貳、本院依職權調閱本院98年度重交附民上字第44號（下稱本院
    原確定判決，包括原法院96年度交重附民字第23號）事件之
    刑事附帶民事事件卷宗及本院98 年度交上易字第438號（包
    括原法院96年度交易字第14號）事件之刑事事件卷宗。
乙、實體方面：
壹、本件再審原告起訴主張：
一、本件有民事訴訟法第四百九十六條第一項第十三款之「發現
    未經斟酌之證物或得使用該證物者」之再審事由：
  (一)「法務部法醫研究所」95年05月19日法醫理字第0950003677
    號函：「(一)由車損及現場車輛之狀況，車禍發生當時應為機
    車撞轎車，過失之責任機車分擔比率較大。(二)車禍發生後死
    者是昏迷或者是亢奮狀態是為關鍵，若是亢奮狀態則是因為
    車禍引起亢奮狀態造成血壓上升。但病歷中記載，死者是在
    昏迷狀態。此二者之區別在於傷害是否和車禍相關。
    (三)車禍當時，死者已陷入昏迷，因車禍而致血壓上升之機會
    較小，故仍以先出血再發生車禍為主。」等語。
  (二)「法務部法醫研究所」97年5月8日法醫理字第0970002068號
    函：「(一)兩車之撞擊點及傷害之大小不支持其出血之狀況，
    另外二者之路權仍須列入考量。」
  (三)證人即法醫劉景勳於原審庭訊陳稱：「依我的解剖的結果我
    沒有辦法證明他是否有無受到驚嚇，這涉及整個車禍發生的
    過程，包括他的撞擊點、擦撞點、整個行進路線。」
  (四)鑑定人甲○○○○師於  鈞院審理時證稱：「我們處理過很
    多類似的狀況，兩個車子在行進當中，互不相干的話就沒有
    問題，如果是機車失能、駕駛出了狀況以後，它會跑到汽車
    的地方，當時後來重新鑑定的時候，劉法醫認為是先發病才
    頭痛，但我認為不是這樣子，依車禍現場圖，很明顯的是汽
    車右轉，機車撞到右後車門，機車反而是在既有的路徑上行
    駛，是汽車轉到她的車道上，然後兩人發生相撞，不管如何
    ，機車在碰撞之前行進的路線，我們看不出來有失能的情況
    。」
  (五)依上，顯然在判斷被害人是否因本件交通事故受到驚嚇，以
    致於急診室急救時，才併發中風，即應審酌臺南市消防局救
    護紀錄表、臺南市醫院急診一般病歷表及道路交通事故現場
    圖所示：「丙○○駕駛車牌號碼4786－GH號自小客車自崇善
    路快車道南向北作行駛，至上述事故發生地點向右轉向時，
    與自崇善路機慢車優先道南向北駛來由林春所駕駛LCC－835
    號重機車發生交通事故」等語，及臺灣省臺南區車輛行車事
    故鑑定委員會97年9月4日南鑑字第0975902582號函檢送之鑑
    定意見書認：「被告駕駛自小客車，併行未保持安全間隔距
    離，為肇事原因」等語。
  (六)而上開證據本已存在原審卷內，因原審認定無討論之必要而
    漏未審酌，至為明確，即有再審之理由。
二、被害人林春因中風死亡，與本件交通事故之有無相當因果關
    係：
  (一)證人劉景勳法醫師於「法務部法醫研究所」95年05月19日法
    醫理字第0950003677號函已揭示判斷之基準：「車禍發生後
    死者是昏迷或者是亢奮狀態是為關鍵，若是亢奮狀態則是因
    為車禍引起亢奮狀態造成血壓上升。」於原審庭訊陳稱：「
    依我的解剖的結果我沒有辦法證明他是否有無受到驚嚇，這
    涉及整個車禍發生的過程，包括他的撞擊點、擦撞點、整個
    行進路線」等語，至為明確。卻於原審令其就本件具體個案
    ，依其專業知識，以前開基準判斷時，竟不敢負責，以模擬
    兩可之方式回答「感覺可能會，也沒辦法很直接講說這個不
    是。」原審不察，竟依憑作為判決之基礎，顯有違誤至明。
  (二)判斷行為人之行為與被害人受損害結果之間，有無因果關係
    ，我國學者通說及最高法院見解均採相當因果關係說之認定
    標準；亦即，依一般經驗法則，認為「無此行為，雖必不生
    此損害；有此行為，通常即足生此種損害者，是為有因果關
    係。無此行為，必不生此損害；有此行為，通常亦不生此種
    損害者，即無因果關係。」至被害人之特殊疾病或異常體質
    ，應僅為加害人侵害行為因果歷程運作之環境條件，尚非足
    以中斷因果連鎖關係之超越原因，是加害人不得主張被害人
    患有心臟病、血友病、藥物過敏、如蛋殼般的頭蓋骨，而不
    負侵權責任。僅特殊體質之人，對於此種危險，未為必要防
    範時，應認為其對損害的發生與有過失，而有民法第二百十
    七條之適用。
  (三)本件被害人於車禍後留院觀察期間屬於廣義的車禍事件期間
    ，此時發生腦出血，而造成死亡，依法醫學理，應認為是車
    禍事件的併發症，即有直接因果關係。併發腦出血的原因，
    可能是車禍事件的驚嚇、情緒波動、亢奮或血壓升高，又係
    發生在醫院急診室，並無因果關係中斷之其他因素。業據鑑
    定人甲○○○○師於  鈞院審理時證稱：
  (1)「死者是在95年01月11日晚上七點四十四分到達醫院的急診
    室，當時的血壓184/84，昏迷指數是十五分，十五分是滿分
    ，當時的紀錄也記載意識清醒，到八點五分，昏迷指數剩下
    十三分，但是狀況還是很良好，到九點十分昏迷指數也差不
    多是十二、三分，到九點十二分的時候，也是一樣，但是到
    了九點二十五分的時候突然掉到三分，昏迷指數三分是植物
    人，所以大概在十幾分鐘的時候，突然從一個幾乎正常的人
    ，變成植物人的狀態，距離車禍的時間大概已有兩個鐘頭了
    ，從車禍發生在急診室的兩個鐘頭之內，從一個清醒的人，
    突然變成植物人，事實上他從這個時間開始昏迷一直到五天
    後的死亡從來沒有醒過，所以在九點二十五分發生的問題是
    非常嚴重，後來解剖證實是腦出血，就是所謂出血性的腦中
    風。中風分為兩類，一種是梗塞性，就是血管堵住了；一種
    是出血，血管破裂。梗塞是血塊堵住血管，它比較輕微，出
    現的問題是肢體會偏癱，一邊會癱瘓，這種恢復的可能性也
    很大，即使沒有治好，很嚴重的時候就是會偏癱；但是出血
    不一樣，因是血管破裂，通常是血壓高，血壓高因為在裡面
    沒有辦法止血，所以破掉以後會一直流，情況非常嚴重，很
    多就馬上會死掉，這一件是出血性的中風，所以情況是非常
    嚴重的，我想解剖的診斷跟這個病情完全是可以解釋的，現
    在的問題是死者在車禍的時候有無發生出血性中風的，答案
    是沒有的，因為車禍發生的話，他當時是站不起來的，不可
    能站起來，所以可以很明顯的知道，死者在車禍的時候到急
    診室後兩個小時之內，幾乎是正常，然後發生中風，這個時
    間是在急診室，因為急診室是一個比較單純的環境，至少他
    沒有回家，如果在家裡的話，就有可能有一些周圍的狀況，
    外在因素，我們合理的懷疑，認定他就是在車禍以後，在觀
    察的時間，可能是自己的情緒沒有辦法平復，或者是哪裡痛
    造成的，但不管是什麼原因，他還是在車禍事件當中，車禍
    的處理還沒有結束，所以出血跟車禍的連結是很明顯的事情
    ，他是車禍的一個後遺症，他不是因傷而死亡，他是因車禍
    的事件而造成的一個狀況，我們從法醫學因果鍊的連結問題
    ，他的發病跟車禍絕對有關。」
  (2)「（問：劉法醫在鑑定的時候，他沒有注意到護理紀錄上寫
    的病人表示頭痛，而認為病人在車禍發生的時候就發生昏迷
    了，如果參考這些資料是否可以做出與你相符的証據資料、
    鑑定結果？）劉法醫一直認為他之前有講過他沒有注意到這
    個病歷，當時沒有拿到這份資料，後來重新鑑定的時候，他
    又講還是沒有關聯，原因就是他一直認為是先生病再發生車
    禍，但是我不同意的原因就是說，我們處理過很多類似的狀
    況，兩個車子在行進當中，互不相干的話就沒有問題，如果
    是機車失能、駕駛出了狀況以後，它會跑到汽車的地方，當
    時後來重新鑑定的時候，劉法醫認為是先發病才頭痛，但我
    認為不是這樣子，依車禍現場圖，很明顯的是汽車右轉，機
    車撞到右後車門，機車反而是在既有的路徑上行駛，是汽車
    轉到她的車道上，然後兩人發生相撞，不管如何，機車在碰
    撞之前行進的路線，我們看不出來有失能的情況。」
  (3)「（問：劉法醫認為解剖的結果支持說因為死者有心臟血管
    的前例，所以他認為因為心血管疾病導致腦中風，你對此意
    見如何？）這案件與心臟沒有關係，因為心臟出了任何問題
    的話，心臟病有一個特徵，就是如果三分鍾內沒有有效救治
    的話，就死亡，所以是腦部血管的問題。」、「她的發病是
    沒有問題，是中風，但是她的發病地點是在急診室，時間是
    車禍之後的兩個小時，這個都脫不了關係，更重要的是她沒
    有別的因素，我們不認為這個案件她的發病有別的因素摻雜
    在裡面。」
  (4)「（問：劉法醫認為在入院前就有發生神經性的狀態，有何
    意見？）我完全不同意。原因有二：1.汽車的車禍現場圖，
    還有處理的人員所看到的她是在慢車道出狀況，如果是機車
    駕駛人出問題的話，失能車禍碰撞地點應該在快車道，應該
    是機車偏離它自己原來的車道。2.所有現場的記錄，不管是
    救護人員還有醫院急診室的第一手資料，死者當時的狀態都
    是正常的。」顯見被害人解剖結果係屬出血性中風，若於車
    禍時已發病不可能意識清醒，核與證人劉景勳法醫師判斷之
    基準：「車禍發生後死者是昏迷或者是亢奮狀態是為關鍵，
    若是亢奮狀態則是因為車禍引起亢奮狀態造成血壓上升」等
    語相符。
  (四)依上說明，被害人之特殊疾病及異常體質，應僅為加害人侵
    害行為因果歷程運作之環境條件，尚非足以中斷因果連鎖關
    係之超越原因，是加害人不得主張被害人患有心臟病、血友
    病、藥物過敏、如蛋殼般的頭蓋骨，而不負侵權責任。而本
    件之被害人在車禍後，旋即送醫，肇事原因係再審被告侵害
    被害人機慢車道路權，送醫途中及急診過程意識清醒，到急
    診室後兩個小時後始發生出血性中風，且急診室復較為單純
    之環境，並無其他因素介入，之後即陷入嚴重昏迷、植物人
    狀態，直至死亡。是被害人林春之死亡與本件交通事故之發
    生，應具有相當因果關係自明。
三、綜上，再審原告因再審被告之侵權行為，受有損害，自得依
    法請求損害賠償，且均屬有據。援引民事訴訟法第四百九十
    六條第一項第十三款規定，提起本件再審之訴，請求判命：
    (一)原確定判決廢棄。(二)再審被告應給付再審原告新台幣六百
    四十四萬一千四百六十一元，及自附帶民事起訴狀繕本送達
    之翌日起至清償日止，按年息百分之五計算之利息。(三)再審
    原告願供擔保，請准宣告假執行。
貳、再審被告則以下述等語，資為抗辯：
一、本件刑事部分經檢察官聲請再審，業於98年10月12日經鈞院
    裁定駁回，合先陳明。
二、本件刑事附帶民事訴訟二審判決，依刑事訴訟法第五百零六
    條第一項規定，得上訴於第三審法院，自不許以已存於卷內
    之資料未經斟酌為由提起再審；蓋卷內已存在之資料無所謂
    「發現」且已「使用」，若法院未經斟酌亦僅屬判決理由不
    備，而得上訴三審救濟，不得據以為再審之理由。
三、本件原確定判決係於98年7月1日判決駁回上訴確定，再審原
    告所指甲○○○○所出具之意見書係於本件確定判決後即98
    年08月10日所製作，姑且不論該意見書並非法院所囑託之鑑
    定，而屬石法醫之個人意見，且該意見書既為前訴訟程序事
    實審之言詞辯論終結、判決確定之後所製作，本所謂之「發
    現」可言，已不合再審之要件，自不得以之為再審理由。若
    再審原告主張其所謂「未經斟酌之證物」並非甲○○○○之
    鑑定書，而係卷附資料如法醫研究所函、死者林春之病歷等
    資料，則該卷附資料均屬已於前訴訟程序提出之證物，姑且
    不論該證物均已於前訴訟程序斟酌判斷，縱使該卷附資料未
    經原二審法院斟酌者，乃該判決理由不備之違背法令之問題
    ，自可作為上訴第三審之理由，在得上訴第三審法院之事件
    ，並非可為再審之理由。
四、被害人林春之死亡與本件交通事故之發生，並不具有因果關
    係：
  (一)被害人頭部並無外傷，因此，被害人不可能因頭部外傷而發
    生死亡之結果，此為刑事程序業已確認之事實。
  (二)再審原告主張被害人因本件交通事故之發生受到驚嚇，致腦
    內出血死亡一節，亦不足採。因法醫師劉錦勳於一審刑事審
    判程序作證稱：「這個是症狀出現的點，在解剖裡面可以看
    到林春的腦裡面有血塊二百毫升，這二百毫升絕對不是一出
    血就二百毫升佔據他的腦室裡面，可能是慢慢的滲出滲出來
    ，就像是一個小傷口慢慢的一分鐘出一、二毫升慢慢累積，
    等到症狀出現時就表示血塊大到可以壓迫到他某一個腦部的
    組織，讓他那個組織的功能喪失，因為沒有找到很明顯的血
    管出血，所謂很明顯就是在肉眼上可以看的出來，一條血管
    很大這種情形，基本上這出血是一個很微細比較細小的血管
    ，這樣的出血，基本上他的出血時間是有一段時間以上。」
    證人即法醫劉景勳於原審98年04月28日審理時到庭證稱：「
    正常的心臟大概是三百上下正負三十左右，林春三六○有點
    稍微大一點，但是可以忍受的範圍裏面，第二個是林春的冠
    狀動脈有狹窄，心臟的心肌層有白色的疤痕，也就是有心肌
    梗塞過的那種痕跡留下來，這種情形告訴我們說，林春本身
    心臟血管有一些疾病。很多心臟血管疾病的人常常破掉的位
    置都是在腦部的原因，因為腦部的血管比較綿密、比較細，
    這是我們做判斷的依據，所以會把整個心臟血管引起的血壓
    上昇，造成中風死亡，用這個思考模式去做這個案子的結論
    ，這是有辦法解釋他死亡模式。」又由證人即法醫劉景勳於
    原審98年04月28日審理時到庭證稱：「依我的解剖的結果我
    沒有辦法證明他是否因車禍受到驚嚇，原因最主要的是第一
    個我沒有找到明顯因車禍造成的傷害死亡，因為我看到的顱
    內出血裡面是顱底部的蜘蛛膜下腔出血、腦室裡面的出血二
    百毫升，就是說這整個初期是往裡面流，也有部分因為裡面
    已經裝滿再滲出來外面，這個是因疾病的機會有百分之七十
    五以上，甚至於可以講百分之百因疾病的因素造成，‧‧」
    ，故依卷內資料尚無從證明被害人林春之腦內出血與本件交
    通事故之發生有因果關係。
  (三)至證人甲○○○○證詞部分，因甲○○○○並未親自參與被
    害人林春之解剖鑑定事宜，且非法院或檢察署委託伊參與鑑
    定，而係死者家屬私下委託，難期立場公正。另甲○○○○
    因未參與解剖事宜，無法從死者各器官之情狀，以為死因判
    斷之資料，其憑卷附資料而為主觀判斷，難認其已完全掌握
    足以判斷死者死因之客觀資訊。此外證人甲○○○○既認為
    死者林春之情緒波動也會導致腦中風出血之狀況，而死者林
    春係於交通事故發生二小時之後，於急診室中觀察時才發病
    中風，而中風本身是一種疾病，甲○○○○無法明確指出死
    者發病之原因，僅單純認為「沒有這個車禍，就不會躺在醫
    院，就不會有出血性之中風。」而以此認定死者中風此疾病
    與車禍有因果關係，顯然過於率斷，而不足採。
  (四)退萬步言，若  鈞院認為本件再審原告得依侵權行為規定請
    求被告賠償，則被害人林春有違規拖掛三輪推車，併行未保
    持安全距離之情形，同為肇事原因，應有負二分之一責任，
    再審被告主張應過失相抵。另再審原告請求六百萬元精神慰
    撫金部分，亦顯然過高。
  (五)依上，答辯聲明：求為駁回再審原告之訴。
參、按當事人發現未經斟酌之證物或得使用該證物者，得以再審
    之訴對於確定終局判決聲明不服，民事訴訟法第四百九十六
    條第一項第十三款前段固定有明文。惟民事訴訟法第四百九
    十六條第一項第十三款所謂當事人發見未經斟酌之證物或得
    使用該證物，係指在前訴訟程序不知有該證物，現始知之，
    或雖知有此而不能使用，現始得使用者而言（最高法院32年
    度上字第1247號判例參照）；換言之，所謂發見未經斟酌之
    證物，係指前訴訟程序事實審言詞辯論終結前已存在之證物
    ，因當事人不知有此或雖知之，而未能使用致未經斟酌，現
    始知之或現始能使用者而言。若在前訴訟程序事實審言詞辯
    論終結前已提出之證物，縱令原確定判決未加斟酌，亦無該
    款適用之餘地（最高法院81年度台上字第1034號判例參照）
    。又依民事訴訟法第四百九十六條第一項第十三款之規定，
    所指之情事於前訴訟程序第一、二審業已提出並經法院斟酌
    ，即與發現未經斟酌之新證物，得依民事訴訟法第四百九十
    六條第一項第十三款規定提起再審之訴之規定不合（最高法
    院79年度台上字第1835號判決參照）。
肆、本件再審原告係以：再審原告係於98年08月10日知悉有甲○
    ○○○所出具之意見書，故本件有民事訴訟法第四百九十六
    條第一項第十三款之「發現未經斟酌之證物或得使用該證物
    者」之再審事由，爰引該條款之規定，提起本件再審之訴。
伍、惟查：
一、按民事訴訟法第四百九十六條第一項第十三款「發現未經斟
    酌之證物或得使用該證物者。」其所謂之證物，專指物證而
    言，不包含人證在內，此觀諸本法第四百三十條將證物及證
    人對稱自明；如以人證及物證合用（即以人證證明證物為真
    正），亦為法所不許（最高法院29年度上字第696號、23 年
    度上字第2951號判例參照）。另在得上訴於第三審法院之事
    件，如以發現未經斟酌之證物或得使用該證物為再審理由者
    （即民事訴訟法第496條第1項第13款），必須該證物在前訴
    訟程序未經提出者始可；此與依民事訴訟法第四百六十六條
    不得上訴之第二審判決，祇須第二審法院就足影響於判決之
    證物漏未斟酌，亦許對之提起再審之訴者，二者並不相同。
    本件刑事附帶民事訴訟二審判決（即原確定判決）依刑事訴
    訟法第五百零六條第一項規定，係得上訴於第三審法院者，
    則揆諸前揭說明，自不能以已存於卷內之資料未經斟酌為由
    ，提起再審之訴；蓋卷內已存在之資料無所謂「發現」且已
    「使用」，若法院未經斟酌亦僅屬判決理由不備，而得上訴
    三審救濟，不得據以為再審之理由。
二、次按所謂當事人發現未經斟酌之證物或得使用該證物，係指
    前訴訟程序事實審之言詞辯論終結前已存在之證物，因當事
    人不知有此致未經斟酌，現始知之者而言。若在前訴訟程序
    事實審之言詞辯論終結前尚未存在之證物，本無所謂發現，
    自不得以之為再審理由（最高法院29年上字第1005號判例參
    照）。本院原確定判決係於98年7月1日判決駁回上訴而確定
    在案，已經本院調取該民事卷宗查明無訛在卷；茲再審原告
    所指甲○○○○所出具之意見書，則係於本院原確定判決後
    之98年08月10日，即前原確定判決訴訟程序事實審之言詞辯
    論終結、判決確定之後所製作者，已為再審原告於本院審理
    時所不爭執，則揆諸前揭說明，究之已不合上開得提起再審
    所規定之要件，自不得以之為再審理由。
三、本院原確定判決係依刑事訴訟法第五百零三條第一項前段：
    「刑事訴訟諭知無罪、免訴或不受理之判決者，應以判決駁
    回原告之訴。」以再審被告所犯之過失致死罪，已經原法院
    刑事庭判決無罪，並經本院刑事庭駁回檢察官之上訴而確定
    ，遂駁回再審原告之上訴，已經本院調取該民事卷宗查明無
    訛，經核於法並無違誤；至其所認定之事實，則係以本院九
    十八年度交上易字第四三八號過失致死刑事案件（下稱本院
    原刑事確定判決）及原法院九十六年度交易字第一四號過失
    傷害案件（下稱原法院刑事確定判決）之認定為其基礎，而
    本院及原法院刑事確定判決就再審原告所主張之上揭甲○○
    ○○師意見書內所陳事實及判斷為何不足採，已於原法院刑
    事確定判決理由五之(四)（見原法院刑事卷(二)第242至245頁）
    及本院原刑事確定判決理由五之(二)、(三)（見本院卷第19至20
    頁）中詳細說明其論據，及就調查之結果予以判斷說明再審
    原告之辯稱為何不足採之理由；並經本院核閱前揭九十八年
    度交上易字第四三八號及原法院九十六年度交易字第一四號
    過失傷害案件刑事卷宗查明屬實無訛。從而原法院及本院原
    刑事確定判決依卷內所附之證據資料予以審酌，加以取捨、
    判斷而為事實之認定，既已於原法院及本院原刑事確定判決
    內詳為敘明其取捨、判斷之理由，自非不依證據而逕為判斷
    ；亦無並未認為不必要，而仍忽略證據聲明未為調查，或已
    為調查而未就其調查之結果予以判斷。況再審原告於本院所
    指摘者，究之乃事實認定之問題，而原法院及本院原刑事確
    定判決有關此部分論述之理由，就其依卷附證據資料予以取
    捨、審酌所為之判斷，亦無違背社會上一般之經驗法則；易
    言之，該等確定判決既已於理由內詳為敘明其取捨、判斷之
    理由，自非不依證據而逕為判斷。另再審原告前揭所指亦僅
    係對於原確定判決有關取捨證據、認定事實有所指摘，惟此
    亦屬原審法院取捨證據、認定事實之職權行使範圍，尚與得
    提起再審之理由無涉。則揆諸前揭說明，再審原告執此部分
    作為再審之事由，尚非有理。至證人甲○○○○於本院審理
    時之證述內容，乃針對其所提出之意見書為補充之說明（見
    本院卷第91至94頁），惟不論其屬人證或以人證與物證合用
    以證明證物為真正者，揆諸前揭說明，已非屬民事訴訟法第
    四百九十六條第一項第十三款所謂之證物，自仍不得以之為
    再審理由。
四、另按法院判決確定後，即生一定之效力，法院及當事人均應
    受其拘束，本於公益上之理由，不許當事人此後任意爭執其
    當否，藉以維持因判決而確定之法律關係，庶免纏訟不休之
    弊。故對有同法第四百九十六條規定之重大瑕疵之確定判決
    ，例外許當事人得請求法院更為審判，以保護正當當事人之
    權益，此再審制度之所由設也；然究屬依審級而建立之訴訟
    制度之例外，判決如有瑕疵，在確定前，當事人本得循上訴
    程序謀求救濟，非至上訴程序已盡，不得提起再審之訴，否
    則不免致審級制度名存實亡。故同法第四百九十六條第一項
    但書規定當事人已依上訴主張其事由者，即不得以確定終局
    判決有該條項各款事由，以再審之訴聲明不服。亦即確定終
    局判決雖有該條項各款得為再審理由之情形，如當事人在前
    訴訟程序已依上訴主張之而無效果，經上訴審法院駁斥其主
    張者，即不許再以之為再審理由。況本院原確定判決係以再
    審被告所犯之過失致死罪，已經原法院刑事庭判決無罪，並
    經本院刑事庭駁回檢察官之上訴而確定，遂駁回再審原告之
    上訴，已如前述，並為再審原告所不爭執；顯見再審原告前
    揭所陳之主張與抗辯尚與得提起再審之事由有間，於法仍有
    未合。
陸、綜上所述，再審原告指摘原確定判決有民事訴訟法第四百九
    十六條第一項第十三款所規定之當事人發現未經斟酌之證物
    或得使用該證物為由，向本院提起本件再審之訴，求予將原
    確定判決廢棄，准如其再審聲明之所示，為無理由，應予駁
    回。
柒、又本件待證事實已臻明確，兩造其餘攻擊防禦方法及舉證，
    對判決之結果已不生影響，爰不一一詳為審酌，附此敘明。
丙、據上論結，本件再審之訴為無理由，依民事訴訟法第七十八
    條，判決如主文。
中    華    民    國    99    年    8     月    31    日
                  民事第三庭    審判長法  官  黃崑宗
                                      法  官  王浦傑
                                      法  官  張世展
上為正本係照原本作成。
如不服本判決，應於收受送達後20日內向本院提出上訴書狀，其
未表明上訴理由者，應於提出上訴後20日內向本院補提理由書狀
（均須按他造當事人之人數附繕本）上訴時應提出委任律師或具
有律師資格之人之委任狀；委任有律師資格者，另應附具律師資
格及釋明委任人與受任人有民事訴訟法466條之1第1項但書或第2
項（詳附註）所定關係之釋明文書影本。如委任律師提起上訴者
，應一併繳納上訴審裁判費。
中    華    民    國    99    年    8     月    31    日
                                      書記官  林佳瑩
【附註】
民事訴訟法第466條之1：
(1)對於第二審判決上訴，上訴人應委任律師為訴訟代理人。但上
  訴人或其法定代理人具有律師資格者，不在此限。
(2)上訴人之配偶、三親等內之血親、二親等內之姻親，或上訴人
  為法人、中央或地方機關時，其所屬專任人員具有律師資格並
  經法院認為適當者，亦得為第三審訴訟代理人。
民事訴訟法第466條之2第1項：
  上訴人無資力委任訴訟代理人者，得依訴訟救助之規定，聲請
  第三審法院為之選任律師為其訴訟代理人。

司法院資訊處製作；財團法人民間司法改革基金會備份。
